【裁判字號】    97,訴,37
【裁判日期】    980513
【裁判案由】    侵權行為損害賠償
【裁判全文】
臺灣高等法院民事判決                    97年度訴字第37號
原      告  甲○○
訴訟代理人  江肇欽律師
            黃淑琳律師
被      告  丙○○
上列當事人間侵權行為損害賠償事件，經本院刑事庭於民國97年
5月13日以97年度附民字第56號裁定移送前來，本院於98年4月29
日言詞辯論終結，判決如下：
    主      文
被告應給付原告新台幣伍拾萬元及自民國九十七年四月一日起至
清償日止，按年息百分之五計算之利息。
原告其餘之訴駁回。
訴訟費用由被告負擔十分之一，餘由原告負擔。
原告其餘假執行之聲請駁回。
    事實及理由
壹、程序方面
一、本件被告未於言詞辯論期日到場，核無民事訴訟法第386條
    各款所列情形，爰依原告之聲請，由其一造辯論而為判決，
    合先敘明。
貳、實體方面
一、原告起訴主張：被告前因感情糾紛，自伊處取得其所經營之
    瑞升機械工業有限公司（下稱瑞升公司）為發票人，以台灣
    銀行台北世貿中心分行為擔當付款人，面額均為新台幣（下
    同）100萬元，而票號分別為CA0000000（發票日87年11月1
    日、到期日88年10月31日）、CA0000000（發票日86年11月1
    日、到期日87年10月31日）、CA0000000（發票日86年11月1
    日、到期日89年10月31日）、CA0000000（發票日86年11月1
    日、到期日90年10月31日）、CA0000000（發票日86年11月1
    日、到期日91年10月31日）之本票5紙，共計500萬元（下稱
    系爭本票）作為擔保，嗣後因雙方感情破裂，協議由伊給付
    被告200萬元，而被告須自行銷燬前揭本票之方式來清理雙
    方關係，惟被告取得200萬元後，仍將前揭本票予以提示，
    伊不得已只好提出確認本票債權不存在之訴訟，終獲得勝訴
    判決確定。詎被告心有不甘，意圖使伊受刑事處分，明知雙
    方並無借貸現金500萬元之關係存在，竟向臺灣臺北地方法
    院（下稱臺北地院）提出刑事自訴，誣指伊自始無意清償，
    而使被告陷於錯誤，陸續交付500萬元，並於事後施用詐術
    ，簽發系爭本票使被告交還原有借款本票及借據，而涉犯詐
    欺得利罪嫌。又另行起意，於該案審理時教唆乙○（原告對
    乙○起訴部分，因未補正乙○正確住居所，另裁定駁回此部
    分之起訴）於具結後虛偽證稱：「渠分別於86年3月25日、4
    月7日、4月19日提領現金100萬元、100萬元、150萬元交予
    丙○○，渠都是直接前往被告之公司交付現金給丙○○，渠
    於86年3月25日確實有看到丙○○將錢交給甲○○。」等不
    實內容，冀圖陷伊於罪。惟伊實無詐欺犯行，而被告與乙○
    亦因此涉犯共同誣告及偽證罪嫌，經檢察官偵查起訴及法院
    判刑確定在案。則被告誣指伊向其詐騙500萬元高額款項不
    還，而提出詐欺自訴，及於訴訟中為達構陷伊之目的，再唆
    使乙○到庭偽證等行為，對伊之信用、名譽等人格法益侵害
    甚深，爰依民法第184條第1項、第195條第1項規定，求為判
    決被告賠償500萬元及自起訴狀繕本送達翌日起至清償日止
    ，按週年利率5%計算之利息，及供擔保之假執行宣告。
二、被告未於言詞辯論期日到場，亦未提出書狀作何聲明或陳述
    。
三、本件原告主張被告明知未借予原告500萬元，而於刑事自訴
    誣告原告自始無意清償，使被告陷於錯誤交付借款，並以簽
    發系爭本票換回被告之前持有之票據及借據之詐術，獲得延
    後付款之不當利益，涉犯詐欺罪，並教唆乙○於刑案審理時
    具結後就案情有重要關係之事項為虛偽證言等事實，被告雖
    經合法通知未到庭，亦未提出任何書狀答辯，惟其於原告提
    出告訴之誣告等罪刑事案件審理中則否認有原告所指之誣告
    及教唆偽證等事實，並辯稱原告確曾陸續向其借款，除1次
    在大陸交付50萬元外，其餘係在台灣，分別在85年12月24日
    、86年1月11日、86年3月25日、86年4月7日、86年4月19日
    、86年6月25日及86年7月5日借款予原告（見台灣台北地方
    法院88年度自字第231號詐欺卷第144頁至145頁），至86年1
    0月雙方會算結果尚欠550萬元，原告除以自己名義簽發另紙
    50萬元本票（此部分因附帶民事訴訟並非合法，另以裁定駁
    回原告之訴）外，兩造並約定就其餘500萬元部分，由原告
    分5年償還，每年100萬元，並簽發系爭本票及借據換回其前
    所交付之借款票據與借據1紙等語。經查：
（一）原告及其配偶陳麗滿確於87年5月4日指示職員廖麗珍及陳
      賜平至原告經營之瑞升公司設於彰化商業銀行台北世貿中
      心分行帳戶內提領現金200萬元。而據原告表示係為解決
      與被告之婚外情糾紛，且原告取得200萬元後確曾攜帶上
      樓至被告公司交付等情，業據證人廖麗珍及陳賜平於被告
      自訴原告詐欺之刑事案件（下稱系爭自訴案件）審理中證
      述明確（見系爭自訴案件第一審卷第95至97頁）；並有彰
      化商業銀行台北世貿中心分行88年4月26日彰世貿字第082
      6號函及所檢附該戶5月份明細分類帳影本及94年8月29日
      彰世貿字第1570號函附於刑案卷可參（見系爭自訴案件第
      一審卷第81、82頁及本院更一審刑事卷第45頁），足見原
      告所稱其確曾因為解決與被告之感情糾紛而交付200萬元
      予被告，並非無據。
（二）而被告於系爭自訴案件中就其交付予原告之借款，雖稱其
      來源包括向鄧瑞儀借款30萬元及向乙○調取350萬元，惟
      查證人鄧瑞儀固曾於系爭自訴案件第一審審理時證稱被告
      確曾向伊借款30萬元，並表示欲借予原告，伊攜款至被告
      辦公室時，亦見桌上仍有數疊千元大鈔云云，惟鄧瑞儀於
      刑案審理時並不能清楚交代其借予被告之款項來源，所述
      已非可盡信，更何況其亦稱並未親見被告有交款予原告之
      事實，而係猜想應是原告拿走等語（同上卷第98頁至第10
      1頁），則顯然鄧瑞儀所述僅屬臆測之詞，亦不能證明被
      告確有交付借款予原告之事實。另乙○雖於系爭自訴案件
      第一審審理中以證人身分具結後證述86年2月被告表示有
      友人要調借款項，伊即於86年3月25日、4月7日及4月19日
      分別提領100萬元、100萬元、150萬元現金拿到被告公司
      交付，並曾在第一次交款時看見被告將款項交予原告等語
      （見系爭自訴案件第一審卷第193頁正、反面）。惟被告
      於自訴案件中陳稱其借予原告之款項，係來自向乙○取回
      之投資款，惟就乙○交付各次款項之時間係白天或晚上，
      則推稱不記得，其指述顯有瑕疵。且被告於該案上訴審調
      查中就其向乙○取回投資款之經過，主張其向乙○取回之
      3筆款項，係由乙○自其配偶許維萱之華南銀行淡水分行
      （帳號000000000000）及彰化銀行（帳號00000000000000
      ）之存款帳戶，分別於86年3月26日、86年4月7日及86年4
      月19日所提領之現款。惟經系爭自訴案件上訴審向彰化商
      業銀行淡水分行函查後，該行則覆稱許維萱之帳戶內，僅
      曾於86年4月7日轉帳支出115萬元，其中59萬元提領現金
      、56萬元轉帳存入其支票存款帳戶帳號00000000000000，
      86年4月19日轉帳支出100萬元存入其支票存款帳戶內，有
      該行89年1月6日彰淡字第37號函可稽（附於系爭自訴案件
      上訴審卷第80頁），亦與被告對於取回投資款來源均稱係
      乙○提領現款之陳述不符。又被告雖於系爭自訴案件另提
      出86年4月7日、4月19日其於交通銀行世貿分行各匯款100
      萬元予許維萱帳戶之匯款回條2紙為證（附於系爭自訴案
      件上訴審卷第50頁、第51頁），惟被告既於96年4月7日及
      96年4月19日均因欲借款予原告而必須向乙○借款，卻於
      同日內先行匯款至許維萱帳戶，再由乙○自許維萱帳戶內
      提領現金後交還被告，多此一舉，實違常理，更難採信。
（三）況且，乙○於被訴偽證之刑事案件（下稱系爭誣告案件）
      第一審審理中，對前述其於系爭自訴案件中所證述之3筆
      借款來源，與許維萱互有矛盾之原因，答稱伊實在不記得
      ，於系爭自訴案件作證時，伊事前請被告先提供日期，讓
      伊核對資金往來情形，當時被告要伊找86年間與被告之全
      部資金往來情形，並無特定之日期及金額，伊即回去找退
      款簽收單據，並將所找到6、7單據之退款情形於電話中口
      頭告知被告，嗣於1、2日後，被告即打電話要求伊就其中
      3筆出庭作證等語（見系爭誣告案件第一審卷第175頁），
      可知被告顯係要求乙○收集2人間因其他資金往來所生之
      單據，拼湊作為被告確有上述借款予原告事實之證據，極
      為明顯。尤其乙○於系爭誣告案件之偵查及審理時均供承
      伊於系爭自訴案件證稱前後3次借款予被告之過程中，曾
      有1次看到被告將錢交給原告等語並非事實，實際上伊並
      未親眼看到被告將錢交給原告，係因被告另外有告伊之公
      司涉及詐欺，而脅迫要求伊於法院為上開證述，伊才稱親
      眼看到（見系爭誣告案件偵查卷第126頁及第一審卷第45
      頁）。更足見被告所述其向乙○取回投資款而借予原告之
      經過，並非可信。綜上，被告在系爭自訴案件中，其所舉
      資金來源之證據均不足採信，且其所訴借款情節應係憑藉
      許維萱之帳戶提存款紀錄及匯款回條等資料，攀附基於其
      他事由向原告所取得之借據、票據，拼湊而成，並非事實
      。且其更曾為圖坐實原告之詐欺罪責，唆使乙○於刑案審
      理中具結後而就與案情有關之重要事項為不實證言，可堪
      認定。此外，被告亦因上開行為涉犯誣告及教唆偽證罪，
      經本院刑事庭於95年9月22日以94年度上更（一）字第380
      號判決被告犯誣告罪，處有期徒刑1年；又犯教唆偽證罪
      ，處有期徒刑5月。其教唆偽證部分經最高法院駁回上訴
      確定。而誣告部分經最高法院撤銷發回後，經本院刑事庭
      於97年5月13日以96年度上更（二）字第420號判決就被告
      所犯誣告罪部分，處有期徒刑1年，減為有期徒刑6月在案
      ，亦經本院調閱相關刑事案卷屬實。從而，原告主張被告
      意圖使其受刑事處分，而有誣告原告犯詐欺罪及教唆乙○
      偽證之行為，自堪認為真實。
四、按不法侵害他人之身體、健康、名譽、自由、信用、隱私、
    貞操或不法侵害其他人格法益而情節重大者，被害人雖非財
    產上之損害，亦得請求賠償相當之金額。其名譽被侵害者，
    並得請求回復名譽之適當處分。民法第195條第1項定有明文
    。本件被告意圖使原告受刑事處分，而虛偽誣指原告以詐騙
    高額借款，並於事後施用詐術，獲得延期清償利益等不實事
    實對原告提出刑事自訴，訴訟中更為達構陷原告之目的，唆
    使他人為虛偽證言，其行為對於原告之名譽及信用之人格法
    益，客觀上自足以造成重大損害，則原告依上開規定請求被
    告賠償非財產上損害，自屬有據。審酌原告係工專畢業，擔
    任數家公司之負責人及多所學校之家長會會長及校友會理事
    長，且除持有多家公司之股權外，另有坐落台北市○○○路
    ○段165號5樓之4之房地產，具有相當社會資望。而被告則為
    碩士（見本院卷第56頁法務部戶役政連結作業系統），且依
    刑案卷證可知，被告曾自創品牌經營文具及化妝品之出口業
    務，並有高額之存款存放於多家金融機構，顯然亦屬具有相
    當社經地位之人士，其僅因不滿原告確認根本不存在之本票
    債權，即捏造事實及證據以入人於罪，可責性非低。惟原告
    亦自陳本件係因其為解決兩造所發生之婚外情糾紛所引起，
    從而原告於本事件亦不無未珍惜自身社會評價之情形，則其
    因人格法益受損害之程度即應與潔身自愛之士有所差別。綜
    合兩造上述教育程度、社會身分地位、經濟資力之差別及侵
    害情節等一切情狀，本院認為原告得請求被告賠償之非財產
    上損害，應以50萬元為相當，其逾此範圍之賠償請求，尚難
    認為有據。
五、綜上所述，原告請求被告賠償精神慰撫金50萬元及自附帶民
    事訴訟起訴狀繕本送達翌日即97年4月1日（見附民卷第4頁
    之送達回證）起，至清償日止之法定利息部分，洵屬有據，
    應予准許。至原告請求被告賠償逾上開本息部分，則為無理
    由，其此部分假執行之聲請，亦失依附，應併予駁回。
六、據上論結，本件原告之訴為一部有理由，一部無理由，依民
    事訴訟法第463條、第385條第1項前段、第79條前段，判決
    如主文。
中    華    民    國    98    年    5   月    13    日
                  民事第十四庭
                        審判長法  官  張  蘭
                              法  官  邱瑞祥
                              法  官  黃麟倫
正本係照原本作成。
被告不得上訴。
原告如不服本判決，應於收受送達後20日內向本院提出上訴書狀
，其未表明上訴理由者，應於提出上訴後20日內向本院補提理由
書狀（均須按他造當事人之人數附繕本）上訴時應提出委任律師
或具有律師資格之人之委任狀；委任有律師資格者，另應附具律
師資格證書及釋明委任人與受任人有民事訴訟法第466條之1第1
項但書或第2項（詳附註）所定關係之釋明文書影本。
中    華    民    國    98    年    5     月    13    日
                              書記官  王敬端
附註：
民事訴訟法第466條之1（第1項、第2項）：
對於第二審判決上訴，上訴人應委任律師為訴訟代理人。但上訴
人或其他法定代理人具有律師資格者，不在此限。
上訴人之配偶、三親等內之血親、二親等內之姻親，或上訴人為
法人、中央或地方機關時，其所屬專任人員具有律師資格並經法
院認為適當者，亦得為第三審訴訟代理人。


司法院資訊處製作；財團法人民間司法改革基金會備份。
